【裁判字號】    95,判,898
【裁判日期】    950615
【裁判案由】    關稅法
【裁判全文】
最  高  行  政  法  院  判  決
                                     95年度判字第00898號
上  訴  人  精碟科技股份有限公司
代  表  人  乙○○
                        送達代收人 王榕邦
被 上訴 人  財政部基隆關稅局
代  表  人  甲○○
上列當事人間因關稅法事件，上訴人對於中華民國93年11月24日
臺北高等行政法院93年度簡字第792號判決，提起上訴。本院判
決如下：
    主  文
原判決廢棄，發回臺北高等行政法院。
    理  由
一、對於適用簡易程序之裁判提起上訴，須經本院許可，且該許
    可以訴訟事件所涉及之法律見解具有原則性者為限，行政訴
    訟法第235條定有明文。所謂法律見解具有原則性，係指該
    事件所涉及之法律問題意義重大，而有加以闡釋之必要情形
    而言；如對行政命令是否牴觸法律所為之判斷，或就同類事
    件高等行政法院所表示之見解相互牴觸，有由本院統一法律
    上意見或確認其意見之必要情形屬之。本件上訴人主張有關
    關稅繳納後得以免稅事由申請退稅之請求權，其申請期限於
    上訴人申請時，法律無明文規定，因財政部86年4月7日台財
    關第862000293號函釋（下稱系爭函釋）規定為4個月，此行
    政規則有違法之虞。又原審93年度簡字第788號判決對於相
    類案件有不同之見解，有由本院加以統一法律上意見之必要
    ，故本事件所涉及之法律見解有原則重要性，應許可其上訴
    ，合先敘明。
二、上訴人於民國92年6月23日向被上訴人報運自日本進口光碟
    片濺鍍機器設備一批（進口報單第ＡＷ＼92＼3182＼0176號
    ），於同年6月25日完稅通關放行在案。嗣後上訴人於92年1
    2月26日向被上訴人申請退還關稅（不退營業稅）新臺幣17
    8,917元，被上訴人以已逾系爭函釋所核示應於貨物進口放
    行之翌日起4個月內檢具減免稅文件向海關申請補正並辦理
    退稅之規定期限，爰以93年2月5日基普五字第0930100843號
    函（下稱原處分）否准上訴人退還關稅之申請。上訴人不服
    ，提起訴願，遭決定駁回，提起行政訴訟，經原審判決駁回
    。
三、上訴人主張：（一）原審判決一面認上訴人並無依促進產業
    升級條例第9條之1第1項之免稅事由申請退稅之請求權，一
    面又認於91年1月1日至92年2月8日期間已進口之適用促進產
    業升級條例第9條之1第1項之免稅事由者得享退稅請求權且
    無時效消滅限制，判決理由殊有矛盾。（二）另原審判決僅
    一味引用財政部86年之系爭函釋，而未對該行政規則是否違
    反中央法規標準法第5條、第6條及行政程序法第174條之1之
    規定，為實質之評估，即將上訴人之訴駁回，不僅有判決不
    備理由，亦嫌速斷。再者，原審更有違反法律保留原則，且
    誤認上訴人實體法係依關稅法為請求基礎亦與事實不符，實
    則，上訴人於本件係依促進產業升級條例第9條之1第1項為
    請求權基礎以及行政程序法第131條及財政部92年2月11日台
    財稅字第0910456856號函釋。（三）且上訴人距離其於92年
    7月17日繳完稅款之日提出本件申請，只有5個月又8天，未
    超過5年時效，被上訴對於上訴人所檢具公文書之形式及實
    質真正並不爭執（僅因逾越所謂自貨物進口放行之翌日起算
    4個月之申請期限而否准)，被上訴人本應予以准許，卻援引
    無法律授權依據且已失效之系爭函釋，否准上訴人之申請，
    亦有未洽。而系爭函釋雖嗣提升為關稅法第18條第4項法律
    規定，但此係被上訴人處理上訴人申請許可案件終結後，行
    政救濟程序進行中，所發生之法規變更，依改制前行政法院
    72年判字第1651號判例及中央法規標準法第18條揭示之從新
    從優原則，本件仍適用有利於上訴人之行為時關稅法及行政
    程序法第131條第1項之規定。
四、被上訴人則以：本案貨物係依關稅法第14條（現行法第18條
    ）第1項規定辦理稅放，其申請退稅期限自應依財政部86年
    系爭函釋辦理，該函釋係主管機關於法定職權範圍內，就海
    關先放後核案件申請退還關稅之期限及手續所為技術性、補
    充性之函釋，目的在揭示「加速進口貨物通關」程序，俾使
    通關完稅程序儘速完成，與法條規定之本旨相符，另依促進
    產業升級條例第9條之1免徵進口稅費案件，其免徵必要程序
    ，咸皆依據關稅法第14條（現行法第18條）規定辦理而適用
    前揭法令，被上訴人依照首揭法條所為之處分，並無違反促
    進產業升級條例第9條之1意旨與援引牴觸法律及違反行政程
    序法之情事，自屬依法有據。原審判決已依職權調查證據並
    斟酌全辯論意旨及調查證據之結果，依論理及經驗法則判斷
    事實之真偽並為判決，與行政法院相關判例及行政程序法第
    133條第1項規定亦無違誤等語，資為抗辯。
五、原審判決係以：上訴人進口之貨物於92年6月25日完稅通關
    放行，則依進口時關稅法第14條第1項規定，於該貨物放行
    之翌日起逾6個月，被上訴人未通知其退補稅，即已視為業
    經核定。觀之對於進口時關稅法第14條第1項先放後核，法
    律未規定此項關稅繳納後得以免稅事由申請退稅之請求權，
    乃因財政部86年系爭函釋：「依規定得減免關稅之貨物，納
    稅義務人於進口報關時，未依關稅法第5條之1（行為時為第
    14條，現行法為第18條）第3項第1款規定申請繳納保證金而
    繳納之案件，如於貨物進口放行前或放行後（已修正為放行
    之翌日起）4個月內檢具減、免關稅有關證明文件，向海關
    申請補正，經海關核准減、免關稅者，准予退還其已繳納之
    關稅。」即主管機關以行政命令賦與進口者或輸入者於放行
    翌日起4個月內得檢具免稅證明文件申請退稅，為授益行為
    ，經核未違反法律保留原則，被上訴人辦理相關案件，自得
    據之適用。本件上訴人遲至同年12月26日始向被上訴人申辦
    退還前繳關稅，自已逾前揭放行之翌日起4個月內之申請期
    限。況依促進產業升級條例第9條之1第1項及第2項規定，該
    免稅規定仍必須由進口者或輸入者於通關時檢具免稅證明文
    件依法提出申請，始得享有免稅之優惠，並非依經取得經濟
    部專案認定，即本件為發給「製造業及其相關技術服務業屬
    於科學工業進口國內尚未製造之機器設備證明書」，毋庸進
    口者或輸入者向海關提出申請即當然予以免稅，此由該條例
    第9條之1第2項規定即可知進口者或輸入者得選擇是否向海
    關提出免稅之申請，蓋於5年內若有轉讓或變更用途，致與
    減免之條件或用途不符者，尚應補徵稅捐及營業稅甚明。本
    件上訴人於92年6月23日報關，即應按一般免稅案件處理程
    序，於通關時檢具免稅證明文件申辦免徵進口稅捐，若其未
    能即時檢具免稅證明文件而能補正者，應依進口時關稅法第
    14條第3項規定申請繳納保證金先行驗放，惟上訴人未依上
    開方式而已完稅通關放行，又已逾財政部86年系爭函釋所規
    定之放行之翌日起4個月內檢具免稅證明文件，向海關申請
    補正，其本件申請退稅不應准許。末按行政程序法第131條
    第1項規定「公法上之請求權，除法律有特別規定外，因5年
    間不行使而消滅。」係指公法上之請求權之時效而言。上訴
    人自國外進口貨物本有繳納關稅之義務，惟因促進產業升級
    條例第9條之1第1項有免稅之規定，上訴人得於通關時檢具
    免稅證明文件依法申請免稅，此為繳納關稅義務之減除，非
    謂上訴人因促進產業升級條例第9條之1第1項免稅規定而有
    申請退稅之請求權；且如前所述，對於進口時關稅法第14條
    第1項先放後核，法律未規定此項關稅繳納後得以免稅事由
    申請退稅之請求權，乃因財政部86年系爭函釋以行政命令賦
    與進口者或輸入者於放行翌日起4個月內得檢具證明免稅文
    件申請退稅，是申請退還關稅並非公法上之請求權，自無行
    政程序法第131條第1項規定之適用。再參以財政部92年2月1
    1日台財稅字第091456856號令，均係主管機關於法定職權範
    圍內，就海關先放後核案件申請退還關稅之期限及手續所為
    技術性、補充進性之函釋，經核亦與法無違，因而維持原決
    定及原處分，駁回上訴人之訴，固非無見。
六、本院查：（一）按「有關人民自由權利之限制應以法律定之
    ，並不得逾越必要之程度，應依法律規定之事項不得以命令
    定之，憲法第23條、中央法規標準法第5條、第6條均有明定
    。若以法律授權限制人民自由權利者，須法有明示其授權之
    目的、範圍及內容並符合具體明確之要件，主管機關根據授
    權訂定施行細則，自應遵守上述原則，不得逾越母法規定之
    限度或增加法律所無之限制。…時效制度不僅與人民權利義
    務有重大關係，且其目的在於尊重既存之事實狀態，及維持
    法律秩序之安定，與公益有關，須逕由法律明定，自不得授
    權行政機關衡情以命令訂定或由行政機關依職權以命令訂之
    。．．．」司法院釋字第474號解釋在案。系爭財政部函釋
    作成時施行之關稅法第5條之1第3項第1款規定：「進口貨物
    有下列情事之一者，不得依第1項規定先行徵稅驗放。但海
    關得依納稅義務人之申請，准其繳納相當金額之保證金，先
    行驗放，並限期由納稅義務人補辦手續，逾期未補辦者，沒
    入其保證金：一、納稅義務人未即時檢具減、免關稅有關證
    明文件而能補正者。…」；本件行為時關稅法第14條第3項
    第1款亦僅規定：「進口貨物有下列情事之一者，不得依第1
    項規定先行徵稅驗放。但海關得依納稅義務人之申請，准其
    繳納相當金額之保證金，先行驗放，並限期由納稅義務人補
    辦手續，屆期未補辦者，沒入其保證金：一、納稅義務人未
    即時檢具減、免關稅有關證明文件而能補正者。」，二者均
    未就得減免關稅之貨物，於進口報關時未依上開條文第3項
    第1款申請繳納保證金而繳稅之情形，納稅義務人得申請退
    還其已繳納之關稅之期限有所規定，亦未授權行政機關得以
    行政命令就此種公法上退稅請求權之時效為如何之限制，則
    系爭函釋逕行規定：「依規定得減免關稅之貨物，納稅義務
    人於進口報關時，未依關稅法第5條之1（行為時第14條）第
    3項第1款規定申請繳納保證金而繳稅之案件，如於貨物進口
    放行前或放行後（已修正為放行之翌日起）4個月內檢具減
    、免關稅有關證明文件，向海關申請補正，經海關核准減、
    免關稅者，准予退還其已繳納之關稅。」，無異規定納稅義
    務人對於得減免關稅之貨物，申請退還其已繳納之關稅者，
    須於貨物進口放行前或於放行之翌日起4個月內為之，逾期
    即喪失其請求權。惟按人民有依法律納稅之義務，憲法第19
    條定有明文，本件貨物依法既屬得免關稅之貨物，除「法律
    」另有規定外，上訴人並無納稅之義務。揆諸上開司法院釋
    字第474號解釋之意旨，系爭函釋即與中央法規標準法第5條
    、第6條規定有所牴觸，而不應予以適用。（二）又行政程
    序法第174條之1規定：「本法施行前，行政機關依中央法規
    標準法第7條訂定之命令，須以法律規定或以法律明列其授
    權依據者，應於本法施行後2年內，以法律規定或以法律明
    列其授權依據後修正或訂定；逾期失效。」，其所稱之「命
    令」並不限於職權命令，尚包括法規命令在內。申言之，職
    權命令及無具體授權之法規命令（例如概括授權之施行細則
    ）規範內容涉及人民之權利義務者，均有其適用。系爭函釋
    之規範內容已涉及人民之權利義務，卻未於行政程序法90年
    1月1日施行後2年內，改以法律規定，或於法律中增列其授
    權依據後修正或重新訂定之，則自92年1月2日以後，系爭函
    釋即已失其效力，被上訴人亦不應加以援用。（三）至93年
    5月5日修正生效之關稅法第18條第4項雖已增定「依法得減
    免關稅之進口貨物，未依前項第1款規定申請繳納保證金而
    繳稅者，得於貨物進口放行前或放行後4個月內，檢具減、
    免關稅有關證明文件申請補正及退還其應退之關稅」，即係
    將財政部86年系爭函釋內容，提昇為法律規定，其所以規定
    得於貨物進口放行前或放行後4個月內，檢具減、免關稅有
    關證明文件申請補正及退還其應退之關稅，顯係配合同法條
    第1款進口貨物通關，於放行之翌日起6個月內，未通知應退
    、應補稅款者，視為核定「先放後核」之規定，預留作業期
    間，然依法律不溯及既往原則，本件仍應適用有利於上訴人
    之行為時關稅法之相關規定。查本件行為時關稅法第59條已
    規定申請發還溢繳稅款之期限，自稅款完納之翌日起1年，
    是上訴人主張適用行政程序法第131條5年時效規定，顯不足
    採。惟上訴人於92年12月26日提出本件申請時，距其完納稅
    款之日92年7月17日，並未逾1年，仍應准許。原審以本件申
    請退稅已逾財政部86年系爭函釋，自貨物進口放行之翌日起
    4個月期限，判決駁回上訴人之訴，認事用法尚有未洽。上
    訴意旨指摘原審判決違背法令，尚非無據，上訴人聲明將之
    廢棄，為有理由，爰將原審判決廢棄，由原審查明應退還稅
    款之金額後，另為適法之判決。
據上論結，本件上訴為有理由，依行政訴訟法第256條第1項、第
260條第1項，判決如主文。
中    華    民    國    95    年    6     月    15    日
                  第三庭審判長法  官  趙  永  康
                              法  官  鄭  淑  貞
                              法  官  侯  東  昇
                              法  官  黃  淑  玲
                              法  官  林  文  舟
以  上  正  本  證  明  與  原  本  無  異
中    華    民    國    95    年    6     月    15    日
                              書記官  莊  俊  亨


司法院資訊處製作；財團法人民間司法改革基金會備份。
